【裁判字號】    98,上更(一),7
【裁判日期】    980428
【裁判案由】    損害賠償
【裁判全文】
臺灣高等法院民事判決           98年度上更(一)字第7號
上  訴  人  庚○○
            戊○○
            丁○○
            辛○○
            己○○
            壬○○
共      同
訴訟代理人  林進塗律師
被 上訴 人  甲○○(即吳添福之承受訴訟人)
            丙○○(兼吳添福之承受訴訟人)
兼  共  同
訴訟代理人  乙○○(兼吳添福之承受訴訟人)
上列當事人間請求損害賠償事件，上訴人對於中華民國92年12月
26日臺灣新竹地方法院90年度訴字第649號第一審判決提起上訴
，經判決後，由最高法院發回更審，本院於98年4月14日言詞辯
論終結，判決如下：
    主      文
原判決關於駁回上訴人後開第二、三項之訴部分，及各該部分假
執行之聲請，暨命上訴人負擔訴訟費用之裁判均廢棄。
被上訴人應再給付上訴人新台幣參萬零參佰玖拾參元，及其中新
台幣玖仟零柒拾元自民國九十年九月十四日起，至清償日止，按
年息百分之五計算之利息。
被上訴人乙○○應再給付上訴人新台幣玖萬壹仟壹佰捌拾元，及
其中新台幣貳萬柒仟貳佰壹拾壹元自民國九十年九月十三日起，
至清償日止，按年息百分之五計算之利息。
其餘上訴駁回。
第一、二審訴訟費用由被上訴人負擔二百分之二，被上訴人乙○
○負擔二百分之五，餘由上訴人負擔。
    事實及理由
一、本件上訴人聲明求為判決：(一)原判決關於駁回上訴人後開第
    (二)、(三)項之訴部分廢棄。(二)被上訴人應再連帶給付上訴人新
    台幣（下同）246萬3,738元及自民國（下同）90年9月14日起
    ，至94年11月19日止，按年息5%計算之利息。(三)被上訴人應
    再連帶給付上訴人117萬8,213元。(四)願供擔保請准宣告假執
    行。
    被上訴人聲明求為判決：(一)上訴駁回。(二)如受不利判決，願
    預供擔保請准宣告免為假執行。
二、被上訴人之被繼承人吳添福於95年10月9日死亡，其繼承人
    為被上訴人，業據被上訴人具狀聲明承受訴訟，有最高法院
    97 年度台聲字第1062號裁定可稽。合先敘明。
三、上訴人主張：坐落新竹市○○段317地號土地（下稱系爭土
    地）為伊等所共有，被上訴人之被承受訴訟人吳添福、被上
    訴人丙○○、乙○○ (下稱吳添福等3人)於84年4月12日共
    同向原執行法院標得坐落系爭土地上，門牌號為新竹市○○
    街92號房屋 (含新竹市○○段5建號、1810建號及暫編4477
    建號3棟建物，下稱系爭房屋）後，即於同年5月15日取得系
    爭房屋之權利移轉證明書，並於同年9月6日辦畢系爭房屋之
    其中有保存登記之5建號、1810建號建物之所有權移轉登記
    ，而無權占用系爭土地內面積共計668平方公尺 (含系爭房
    屋面積485.48平方公尺、系爭房屋所附連圍繞供作庭院及天
    井使用之空地面積182.52平方公尺)，受有相當於租金之利
    益，致伊等受有損害，伊等自得請求吳添福等3人給付自84
    年9月6日起算之相當於租金之損害金；又系爭房屋業經本院
    89年度上字第916號判決判命吳添福等3人拆屋還地確定，並
    經原執行法院於94年11月9日強制執行拆除完畢等情，爰依
    據不當得利之法則，求為命(一)吳添福等3人連帶給付284萬
    6,746元及自起訴狀繕本送達之翌日起，至清償日止，按年
    息5%計算之利息；(二)吳添福等3人自90年9月6日起至系爭房
    屋拆除之日即94年11月9日止，按年連帶給付49萬6,671元 (
    即每月4萬1,389元)之判決（原審判命被上訴人之被承受訴
    訟人吳添福、被上訴人乙○○、丙○○應依序分別給付上訴
    人9萬5,752元本息、22萬8,430元本息、5萬8,826元本息，
    及應依序分別自90年9月6日起，至遷讓系爭房屋之日止，按
    月給付上訴人4,503元、1萬742元、2,767元；而駁回上訴人
    其餘之請求。兩造各就其敗訴部分聲明不服，提起上訴，復
    經本院判決駁回兩造之上訴，上訴人就其敗訴部分聲明不服
    ，提起第三審上訴，經最高法院發回；而吳添福等3人就其
    敗訴部分不得聲明不服，已告確定)。
    被上訴人則以：吳添福等3人為系爭房屋之拍定人，依民法
    第876條規定及最高法院48年台上字第1457號判例意旨，自
    屬有權使用系爭土地，並非無權占有，況系爭建物之原所有
    權人周敏熱亦為系爭土地之原共有人，其自55年間起經徵得
    系爭土地之所有權人同意，而建築系爭房屋使用數十年，未
    曾有系爭土地之所有權人表示異議，是系爭房屋自不因經法
    院拍賣程序，即成為無權占有系爭土地；又伊等並未使用系
    爭房屋之騎樓，亦未占用系爭房屋所附連圍繞之庭院及天井
    云云，資為抗辯 (吳添福等3人在原審所提反訴部分，業經
    本院於更審前判決吳添福等3人敗訴確定)。
四、經查系爭土地為上訴人所共有，吳添福等3人於84年4月12日
    共同向原執行法院標得坐落在系爭土地上之系爭房屋後，即
    於同年5月15日取得系爭房屋之權利移轉證明書，並於同年9
    月6日辦畢系爭房屋之其中5建號、1810建號建物之所有權移
    轉登記；又系爭5建號、1810建號房屋之所有權原均登記為
    吳添福應有部分1/4、被上訴人丙○○應有部分3/4，嗣被上
    訴人丙○○於87年6月30日將其所有上開應有部分贈與被上
    訴人乙○○，並於87年8月27日辦畢所有權移轉登記；又系
    爭暫編4477建號房屋則登記拍定人為：吳添福持分1/4、被
    上訴人丙○○持分 (即應有部分)1/2、被上訴人乙○○持分
    1/4 ；又上訴人己○○曾另案對吳添福等3人起訴，請求彼
    等應將系爭房屋拆除後，將所占用之系爭土地返還上訴人己
    ○○及其他共有人全體 (下稱另案拆屋還地訴訟)，經本院
    89 年度上字第916號判決上訴人己○○勝訴，雖吳添福等3
    人聲明不服，提起上訴，惟仍經最高法院裁定駁回確定，上
    訴人乃持上開確定判決為執行名義，向原執行法院聲請強制
    執行拆除系爭房屋，並於94年11月9日拆除完畢之事實，為
    兩造所不爭執，並有土地登記謄本、建物登記謄本、原執行
    法院不動產權利移轉證明書、原法院89年度訴字第63號民事
    判決、本院89年度上字第916號民事判決、最高法院91年度
    台上字第1808號民事裁定及原執行法院94年11月16日函文可
    稽(見原審卷15至32、189、203、204、304至306頁；本院上
    更(一)字77號卷一227頁)，且經本院調取原執行法院82年度執
    字第2013號清償借款強制執行事件卷宗、91年度執字第1003
    7號拆屋還地強制執行事件卷宗查明屬實，自堪信為真實。
五、上訴人主張吳添福等3人無權占用系爭土地部分，除系爭房
    屋本體所坐落之基地外，尚包括系爭5建號房屋之騎樓，及
    系爭房屋所附連圍繞之庭院及天井，面積共計668平方公尺
    ，自應就上開無權占用部分連帶給付伊等相當於租金之損害
    金等語；而被上訴人則以前揭情詞置辯。經查：
(一)、按確定之終局判決就經裁判之訴訟標的，有既判力，民事訴
    訟法第400條第1項定有明文。查本院89年度上字第916號確
    定判決既已認定吳添福等3人所共有之系爭房屋係無權占用
    系爭土地，並判命吳添福等3人應拆屋還地，且上訴人亦已
    持上開確定判決為執行名義，向原執行法院聲請強制執行拆
    除系爭房屋，並於94年11月9日拆除完畢，已如上述，依上
    開規定，被上訴人自不得再爭執系爭房屋係有權占用系爭土
    地。至吳添福等3人前因上訴人庚○○及系爭房屋之其他原
    占有人於系爭房屋拍定後，拒不交付系爭房屋供伊等使用，
    而另案起訴請求庚○○等給付相當於系爭房屋租金之損害金
    部分 (本院88年度上字第1138號損害賠償事件、本院89年度
    上字第477號遷讓房屋等事件─見原審卷101至112頁)，固獲
    部分勝訴判決確定，惟經核上開案件僅能證明吳添福等3人
    享有系爭房屋之所有權，尚不能據以認定吳添福等3人所共
    有之系爭房屋係有權占用系爭土地，是被上訴人以之抗辯吳
    添福等3人係有權占用系爭土地云云，自不足取。
(二)、次按無法律上之原因而受利益，致他人受損害者，應返還其
    利益，民法第179條前段定有明文；又無權占有他人土地，
    可能獲得相當於租金之利益，為社會通常之觀念 (最高法院
    61年台上字第1695號判例參照)。查吳添福等3人固於84年5
    月15日取得系爭房屋之權利移轉證明書，並於同年9月6日辦
    畢系爭房屋之其中5建號、1810建號建物之所有權移轉登記
    ，已如上述，惟因系爭房屋之原占有人遲未將系爭房屋交付
    吳添福等3人管領，原執行法院乃依吳添福等3人之聲請，先
    後於88年9月3日、同年11月15日前往現場，將系爭房屋陸續
    點交由吳添福等3人接管，復經本院調取原執行法院82年度
    執字第2013號清償借款強制執行事件卷宗查明屬實 (見外放
    上開執行卷影卷)，應認吳添福等3人係自88年11月15 日起
    ，始取得系爭房屋之使用收益權能，並自斯時起，迄至94年
    11月9日系爭房屋拆除完畢止，無權占用系爭土地，受有相
    當於其所占用系爭土地面積之租金利益，致系爭土地之所有
    權人即上訴人受有無法使用土地之損害，應負返還其利益予
    上訴人之責任。
(三)、復查系爭5建號、1810建號房屋之所有權於87年6月30日以後
    ，均登記為吳添福應有部分1/4、被上訴人乙○○應有部分
    3/4，另系爭暫編4477建號房屋則係登記為吳添福持分1/4、
    被上訴人丙○○持分1/2、被上訴人乙○○持分1/4，已如上
    述，是吳添福等3人就系爭房屋之使用收益權能，自應按彼
    等各自所取得系爭房屋所有權應有部分之比例計算，從而，
    彼等因使用系爭房屋而無權占用系爭土地所取得相當於租金
    之利益，亦應按同上比例計算。雖上訴人主張：系爭房屋實
    際係由被上訴人乙○○出資購買，吳添福等3人並曾共同另
    案起訴請求伊等給付占用系爭房屋之損害金，且吳添福及被
    上訴人丙○○就應與被上訴人乙○○負連帶給付責任一節並
    未為反對意思表示，是吳添福等3人自應負連帶給付責任云
    云。惟按數人負同一債務，明示對於債權人各負全部給付之
    責任者，為連帶債務；又無前項之明示時，連帶債務之成立
    ，以法律有規定者為限，民法第272條第1項及第2項分別定
    有明文。本件吳添福等3人從未明示就無權占用系爭土地之
    利益願負連帶給付責任，而上訴人復不能指明吳添福等3人
    應負連帶給付責任之法律依據，依上開規定，上訴人所為此
    部分主張，殊不足取。
(四)、依建物登記謄本所示，系爭5建號建物之地面層面積為152.
    72平方公尺 (含一層面積132.38平方公尺、騎樓面積20.34
    平方公尺)、系爭1810建號建物之地面層面積為189.87平方
    公尺、暫編4477建號建物之地面層面積為142.89平方公尺，
    是吳添福等3人就上開各棟建物無權占用系爭土地所應給付
    之租金利益，即應按彼等就各棟建物所取得之應有部分比例
    計算。被上訴人空言否認吳添福等3人均未使用系爭5建號建
    物之騎樓云云，自不足取。又系爭5建號建物之後方建有附
    連圍繞之石綿瓦天井及圍牆一堵，各無權占用系爭土地面積
    分別為22.98平方公尺、0.61平方公尺，前由原執行法院連
    同系爭房屋一併標售，而由吳添福等3人一併拍定取得，惟
    因上訴人提起另案拆屋還地訴訟時，並未併將上開天井及圍
    牆列入其請求拆屋還地之範圍，致原執行法院於強制執行拆
    除系爭房屋時，無從併予拆除，上訴人乃又另案向系爭5建
    號建物之所有權人即吳添福及被上訴人乙○○提起拆屋還地
    事件訴訟，並獲勝訴判決確定，嗣亦已由上訴人聲請原執行
    法院強制執行拆除，而於95年9月26日拆除完畢，有原執行
    法院不動產權利移轉證書、建物登記謄本、原審94年度訴字
    第522號民事判決、本院95年度上易字第866號民事判決及確
    定證明書可稽 (見本院上更(一)字77號卷一72至76、221、222
    、228至239頁)，並經本院調取原執行法院95年度執字第160
    6號拆屋還地強制執行事件卷宗查明屬實。是上訴人主張吳
    添福及被上訴人乙○○亦應給付上開天井及圍牆無權占用系
    爭土地面積共計23.59(其計算式為：22.98＋0.61＝23.59 )
    平方公尺之租金利益，亦屬可取。上訴人雖復主張吳添福等
    3人所無權占用供作庭院及天井使用之空地面積應為182.52
    平方公尺云云。惟查，上訴人既自認上開空地面積之計算，
    係以土地登記謄本所載系爭土地面積668平方公尺 (見原審
    卷12頁)，扣除系爭房屋占地面積485.48 (其計算式為152.
    72＋189.87＋142.89＝485.58 )平方公尺所得，並未實地測
    量 (見本院上更(一)字77號卷一182頁背面)，而依上開另案拆
    屋還地事件所測繪之現場複丈成果圖所示，復無從認定吳添
    福等3人取得系爭房屋後所占用之基地面積等同於系爭土地
    面積 (見原審卷一213頁)，則上訴人所為此部分主張，顯乏
    依據。
(五)、另查本院更審前判決，已就吳添福等3人各自無權占用系爭
    土地面積之其中465.14平方公尺部分 (包括系爭5建號建物
    之一層面積132.38平方公尺、系爭1810建號建物之一層面積
    189.87平方公尺、暫編4477建號建物之一層面積142.89平方
    公尺)，判命吳添福等3人應分別返還上訴人各該無權占用部
    分相當於租金之利益，並已確定，是本次更審所應審究者，
    僅餘吳添福等3人就系爭5建號建物之騎樓及上開石綿瓦天井
    、圍牆無權占用系爭土地面積部分所應給付上訴人相當於租
    金之利益應為若干。查上開石綿瓦天井及圍牆既係附連圍繞
    在系爭5建號建物之後方，且依土地複丈成果圖所示，均係
    位於系爭5建號建物之後側中內凹陷處，與系爭1810建號建
    物及暫編4477建號建物並不相連 (見本院更(一)字77號卷76、
    77 頁)，應認上開石綿瓦天井及圍牆部分，均屬系爭5建號
    建物之附屬物，同歸屬該建物所有權人即吳添福與被上訴人
    乙○○所共有，自應由吳添福與被上訴人乙○○就上開無權
    占用部分各按其所有權應有部分比例給付上訴人相當於租金
    之利益。
(六)、又按城市地方房屋之租金，以不超過土地及其建築物申報總
    價年息10%為限，此並於租用基地建築房屋準用之；又上開
    所謂土地價額，係指土地所有權人依土地法所申報之地價，
    土地法第97條第1項、第105條、第148條及土地法施行法第
    25條前段分別定有明文。本件系爭房屋位處新竹市內，為城
    市地方房屋，自有上開規定之適用。查系爭房屋係屬磚造或
    加強磚造之本國式建築，位於都市可開發地區之市區外圍地
    帶，各項公共設施配置大致齊全，並面臨路寬4米之新竹市
    ○○街，右鄰私立文雅幼稚園，對面有一貨櫃屋，貨櫃屋後
    方約3公尺即為路寬15米之新竹市○○路，對外聯絡道路以
    西大路為主，往東可至新竹市區，往北可經由武陵路連接快
    速道路到達台灣西北部各縣市等情狀，業據原審會同新竹地
    政事務所人員赴現場勘驗明確，並經本院更審前委請泛亞不
    動產鑑定股份有限公司鑑定屬實，有現場照片、勘驗筆錄、
    附圖、土地複丈成果圖及鑑定報告書可稽 (見原審卷135、1
    36、460至463、470頁；外放鑑定報告書)，足見系爭房屋坐
    落位置交通便利，生活機能尚稱健全，惟經斟酌系爭房屋既
    非供商業營利使用，且上開騎樓及石綿瓦天井、圍牆均屬系
    爭5建號建物之附屬物等情狀後，認應按系爭土地之申報地
    價年息5%計算無權占用系爭土地之不當得利為適當 (本院更
    審前判決亦作同一認定)。
(七)、系爭土地於86年7月份之申報地價為每平方公尺8,795.2元、
    89年7月份及93年1月份之申報地價則均為每平方公尺9,294
    元 (見本院上字卷二149頁)，是上訴人請求按上開各年度申
    報地價，計算上開系爭5建號建物之騎樓及石綿瓦天井、圍
    牆，自88年11月15日起，至94年11月9日止，無權占用系爭
    土地面積部分所應給付相當於租金之利益，自屬可取。又上
    開系爭5建號建物之騎樓及石綿瓦天井、圍牆所無權占用系
    爭土地面積共計43.93(其計算式為：20.34＋23.59＝43.93)
    平方公尺，以之計算自88年11月15日起，至94年11 月9日止
    ，相當於租金之利益如下：
  (1)88年11月15日起至89年6月30日止之利益：
    此段期間共計229日【其計算式為：16日 (88年11月份)＋31
    日 (88年12月份)＋31日 (89年1月份)＋29日 (89年2月份)
    ＋31日 (89年3月份)＋30日 (89年4月份)＋31日 (89年5 月
    份)＋30日 (89年6月份)＝229日】，以該時期系爭土地之申
    報地價每平方公尺8795.2元計算，上開無權占用面積可取得
    相當於租金之利益為1萬2,120元【其計算式為：8795.2元×
    43.93×5%×229/365＝1萬2,120元，元以下四捨五入，下同
    】。
  (2)89年7月1日起至90年9月5日 (即上訴人請求被上訴人給付遲
    延利息之結算日)止之利益：
    此段期間共計1年又67日【其計算式為：31日 (90年7月份)
    ＋31日 (90年8月份)＋5日 (90 年9月份)＝67日】，以該時
    期系爭土地之申報地價每平方公尺9,294元計算，上開無權
    占用面積可取得相當於租金之利益為2萬4,161元【9,294元
    ×43.93×5%× (1＋67/365)＝2萬4,161元)。
  (3)90年9月6日起至94年11月9日止之利益：
    此段期間共計4年又65日【其計算式為：25日 (94年9月份)
    ＋31日 (94年10月份)＋9日 (94年11月份)＝65日】，以該
    時期系爭土地之申報地價每平方公尺9,294元計算，上開無
    權占用面積可取得相當於租金之利益為8萬5,292元【9,294
    元×43.93×5%× (4＋65/365)＝8萬5,292元)。
  (4)依上所述，上訴人所得請求被上訴人之被承受訴訟人吳添福
    及被上訴人乙○○再給付之金額包括：自88年11月15日起
    迄90年9月5日止之利益共計3萬6,281元 (其計算式為：1萬
    2,120元＋2萬4,161元＝3萬6,281元)。因吳添福、被上訴人
    乙○○就系爭5建建物之所有權應有部分比例各為1/4及3/4
    ，已如上述，依此比例計算，上訴人依據不當得利之法則，
    請求被上訴人之被承受訴訟人吳添福、被上訴人乙○○各給
    付9,070元 (其計算式為：3萬6,28 1元×1/4＝9,070元)、2
    萬7,211元 (其計算式為：3萬6,281元×3/4＝2萬7,211元)
    ，及均加付自起訴狀繕本送達之翌日 (吳添福為90年9月14
    日、被上訴人乙○○為90年9月13日─見原審卷38、39頁)起
    ，至清償日止，按年息5%計算之利息，自屬有據；自90年
    9月6日起至94年11月9日止之利益8萬5,292元，以吳添福、
    被上訴人乙○○就系爭5建號建物之所有權應有部分比例各
    為1/4及3/4計算，上訴人依據不當得利之法則，請求被上訴
    人之被承受訴訟人吳添福、被上訴人乙○○各給付2萬1,323
    元 (其計算式為：8萬5,292元×1/4＝2萬1,323元)、6萬3,
    969元 (其計算式為：8萬5,292元×3/4＝6萬3,969元)，亦
    屬有據。
六、綜上所述，上訴人依據不當得利之法則，請求被上訴人 (即
    吳添福之承受訴訟人)再給付3萬393元 (其計算式為：9,070
    元＋2萬1,323元＝3萬393元，及其中9,070元自90年9月14日
    起，至清償日止，按年息5%計算之利息部分，及請求被上訴
    人乙○○再給付9萬1,180元 (其計算式為：2萬7,211元＋6
    萬3,969＝9萬1,180元)，及其中2萬7,211元自90年9月13 日
    起，至清償日止，按年息5%計算之利息部分，均屬應予准許
    ；至逾上開部分之請求，即屬不應准許。從而，原審就上開
    應予准許部分，所為上訴人敗訴之判決，尚有未洽，上訴論
    旨指摘原判決此部分不當，求予廢棄改判，為有理由；就上
    開不應准許部分，所為上訴人敗訴之判決，並無不合，上訴
    論旨指摘原判決此部分不當，求予廢棄改判，為無理由。又
    本判決主文第二項及第三項所命之給付，未逾150萬元，經
    此判決後即告確定，自毋庸為假執行之宣告。附此敘明。
七、至兩造其餘之攻擊或防禦方法及未經援用之證據，經本院斟
    酌後，認為均不足以影響本判決之結果，自無逐一詳予論駁
    之必要，併此敘明。
八、據上論結，本件上訴為一部有理由，一部無理由，依民事訴
    訟法第450條、第449條第1項、第79條，第85條第1項前段，
    判決如主文。
中    華    民    國    98    年    4     月    28    日
                    民事第六庭
                        審判長法  官  林鄉誠
                              法  官  梁玉芬
                              法  官  許紋華
正本係照原本作成。
被上訴人不得上訴。
上訴人如不服本判決，應於收受送達後20日內向本院提出上訴書
狀，其未表明上訴理由者，應於提出上訴後20日內向本院補提理
由書狀（均須按他造當事人之人數附繕本）上訴時應提出委任律
師或具有律師資格之人之委任狀；委任有律師資格者，另應附具
律師資格證書及釋明委任人與受任人有民事訴訟法第466條之1第
1項但書或第2項（詳附註）所定關係之釋明文書影本。
中    華    民    國    98    年    4     月    28    日
                              書記官  潘大鵬
附註：
民事訴訟法第466條之1（第1項、第2項）：
對於第二審判決上訴，上訴人應委任律師為訴訟代理人。但上訴
人或其他法定代理人具有律師資格者，不在此限。
上訴人之配偶、三親等內之血親、二親等內之姻親，或上訴人為
法人、中央或地方機關時，其所屬專任人員具有律師資格並經法
院認為適當者，亦得為第三審訴訟代理人。


司法院資訊處製作；財團法人民間司法改革基金會備份。
